【裁判字號】    97,台上,2208
【裁判日期】    970529
【裁判案由】    貪污
【裁判全文】
最高法院刑事判決            九十七年度台上字第二二０八號
上  訴  人  台灣高等法院台中分院檢察署檢察官
被      告  甲○○
選任辯護人  王炳輝律師
            張績寶律師
上列上訴人因被告貪污案件，不服台灣高等法院台中分院中華民
國九十六年四月三十日第二審判決（九十五年度上訴字第一二四
一號，起訴案號：台灣台中地方法院檢察署九十一年度偵字第一
八一○二號），提起上訴，本院判決如下：
    主  文
原判決關於甲○○部分撤銷，發回台灣高等法院台中分院。
    理  由
本件原判決係以公訴意旨略稱：被告甲○○係民國八十七年間，
新設立之台中市立四張犁國民中學（下稱四張犁國中）籌備處主
任，負責設校規劃、建築師遴選、工程發包、學區調整、招生準
備及新建工程驗收事宜，嗣並擔任第一屆校長，為依據法令從事
校舍新建工程相關事宜之人員。劉龍華、陳坤傑分別係劉龍華建
築師事務所負責人及工程師。邱世雄係國有限公司機電工程設
計師。黃子卿與詹岳霖分別係鎮山營造有限公司（下稱鎮山營造
公司，登記負責人為廖淑壎）實際負責人與經理。被告出任四張
犁國中籌備處主任後，該校第一期校舍新建工程由劉龍華建築師
事務所設計監造，水電消防工程部分，則由邱世雄向鴻泰電機技
師事務所借牌承攬設計，其中排水管、污物管及污、廢水管部分
，設計使用具備流體磨擦係數小、最佳抗腐蝕性、防噪音、防敲
打、耐久性較佳之環氧樹脂粉裝襯底鑄鐵管（即ＳＭＵ管）材料
。該工程於八十七年六月間，由鎮山營造公司以新台幣（下同）
九千八百萬元得標，並於同年七月二日開工，至八十八年十月間
完工。該公司得標後，將水電消防部分轉包予傑邦水電工程有限
公司（下稱傑邦公司）施作，因鎮山營造公司得標價格較低，傑
邦公司施作時，遂以價格較低、遇熱會變形、易破碎之ＰＶＣ管
取代原設計之ＳＭＵ管施作。劉龍華竟違背其應監督營造業依設
計圖說施工及查核材料規格品質之責任，與陳坤傑、黃子卿、詹
岳霖等人任由傑邦公司偷工減料，以ＰＶＣ管施作。嗣於八十八
年八月間，主體工程完工後，黃子卿為逃避依工程合約所附「未
依合約圖說施工加倍罰款處理原則」規定，應處價差一百十萬七
千三百三十六元之三至六倍罰款，且為工程順利通過驗收，乃推
由詹岳霖與被告、劉龍華研議後，基於共同犯意聯絡及行為之分
擔，由擔任工地主任之陳坤傑，偽造乙份未註記日期之不實「水
電工程材料審查表」，分別於「營造公司」、「業主」欄填載「
一污排水管設計為ＳＭＵ管，因接頭部位易漏水，維修困難，建
議改由ＰＶＣ管施作，該項差價本公司同意結算時，減帳處理。
」、「ＳＭＵ管接頭處確實容易滲水，造成以後維修困難，如使
用ＰＶＣ管，接合密度高，且耐酸鹼，維修容易，且不影響安全
及使用。其差價部份，於辦理結算時辦理減帳。」等語，由黃子
卿蓋用鎮山營造公司、廖淑壎印章，藉以表示變更ＳＭＵ為ＰＶ
Ｃ管，並蓋用「監造工程師陳坤傑」印章，再由被告批示「如建
築師擬」及用印後，由明知不實之劉龍華、邱世雄以劉龍華建築
師事務所、鴻泰電機技師事務所等簽章認可（以上邱世雄、陳坤
傑、黃子卿、詹岳霖與劉龍華均經判決無罪確定）。而後由劉龍
華建築師事務所於八十九年五月二十五日以龍工字第八九一四
六號函檢附該不實「水電工程材料審核表」，私下送交被告，被
告收文後，竟規避由經辦人曹麗文處理，自行於同年月二十九日
，撰擬內容不實之同意變更材料函稿後，以四張犁國中八十九年
五月二十九日中總字第一四０號函，檢附上開劉龍華建築師事
務所函影本及附件發函報台中市政府以：「……有關污廢水ＳＭ
Ｕ更換為ＰＶＣ管乙節，於八十七年八月二十六日材料審核表建
議討論結果，基於尊重專業技術考量原則，經建築師事務所，考
量不影響使用、安全及維修方便之情事，同意予以更換使用；另
材料差價部份，同意於辦理結算時辦理減帳。三、至於報府備查
時間係為誤漏疏忽……請……同意予以備查。」等語，誤導台中
市政府認係程序瑕疵，而予以糾正，並同意減帳，使連同追加之
ＰＶＣ管十三萬四千二百二十二元不計價，合計減價一百三十七
萬五千七百八十元辦理結算，致鎮山營造公司得以規避偷工減料
之事實，避免遭受三至六倍罰款之利益，而順利通過驗收，足生
損害於台中市政府及上開工程驗收之正確性等情，因認被告涉犯
刑法第二百十六條、第二百十三條、第二百十五條之行使公務員
登載不實公文書罪、行使業務上登載不實文書罪及貪污治罪條例
第六條第一項第四款之圖利罪嫌。經審理結果，認為不能證明被
告犯罪，因而撤銷第一審就被告所為科刑之判決，改判諭知被告
無罪。固非無見。
惟查：(一)、原判決於理由內係以四張犁國中本件新建校舍工程關
於排污水管工程係由鎮山營造公司所承攬，原設計使用材料為Ｓ
ＭＵ管，該工程之下游承包商傑邦公司於施作時，未經四張犁國
中同意，即先行更改材料為ＰＶＣ管，迄於「初驗」時為鎮山營
造公司發現等情，業經證人即傑邦公司負責人劉方正於法務部調
查局台中市調查站（下稱台中市調查站）調查及偵查中供陳在卷
，而鎮山營造公司實際負責人黃子卿於九十一年七月三十一日在
台中市調查站調查時亦供稱伊於八十八年九月二十一日地震後至
工地巡視始發現傑邦公司未依約使用規定材料施工，當時劉方正
要求增撥二百五十萬元款項用於將ＰＶＣ管汰換為ＳＭＵ管，伊
為使工程順利完工，而予同意，然劉某收款後潛逃，伊即向法院
對之提起自訴等語，稽之卷附四張犁國中八十九年五月二十九日
中總字第一四０九號函、同年七月三十一日中總字第一六二
一號函及台中市政府八十九年六月八日八九府教國字第六九九六
０號函所載內容，乃認所供係屬實在。然原判決嗣又依憑證人即
鎮山營造公司業務主任林新榮、原審共同被告陳坤傑、詹岳霖分
別於原審審理時之供證，認四張犁國中於八十九年五月二十九日
將「ＳＭＵ」管更換為「ＰＶＣ」管向台中市政府申請備查之前
，鎮山營造公司確曾於八十七年八月二十六日已就「ＳＭＵ」管
更換為「ＰＶＣ」管乙事，以鎮山字第二七號函向四張犁國中
提出水電工程材料審核表，申請該校予以審核等情。則鎮山營造
公司倘早於八十七年八月二十六日已就「ＳＭＵ」管更換為「Ｐ
ＶＣ」管乙事，檢附水電工程材料審核表，去函向四張犁國中申
請審核，該公司負責人黃子卿豈有迄至八十八年九月二十一日地
震後到工地巡視，始發現傑邦公司未依約使用「ＳＭＵ」管施工
之理？二者顯相齟齬，乃原判決理由將之併引為被告無罪判決論
斷理由之一，應有理由矛盾之違法。且鎮山營造公司因傑邦公司
向其轉承包本件四張犁國中校舍工程糾紛，於八十九年間對劉方
正提起詐欺自訴，該公司於訴訟中指傑邦公司未按圖說規範施工
，其中即認傑邦公司於大樓排糞管未依設計規範使用「ＳＭＵ」
管，卻改以「ＰＶＣ」管施作乙項（見他(一)卷第五十四至五十七
頁）。果鎮山營造公司已於八十七年八月二十六日就「ＳＭＵ」
管更換為「ＰＶＣ」管，向四張犁國中申請審核，則傑邦公司以
「ＰＶＣ」管取代「ＳＭＵ」管施作，正符鎮山營造公司之意，
又何有所稱未依規範施工可言？是原判決採信林新榮、陳坤傑、
詹岳霖上開於原審之供證，乃認鎮山營造公司確曾於八十七年八
月二十六日已就「ＳＭＵ」管更換為「ＰＶＣ」管乙事，向四張
犁國中提出水電工程材料審核表，申請該校予以審核，要與該卷
證不相符合，而有證據上理由矛盾之違誤。(二)、林新榮於台中市
調查站調查時，供稱伊係於八十八年三、四月間始發現傑邦公司
未依照設計圖之「ＳＭＵ」管施工，而以「ＰＶＣ」管施作，乃
向公司經理詹岳霖報告，詹某即依公司指示與建築師劉龍華等協
商補救，但因被改為「ＰＶＣ」管，確實無法改善，乃找被告協
商，最後決定由鎮山營造公司填寫水電工程材料審查表方式，經
劉龍華建築師事務所、水電設計師鴻泰電機技師事務所等單位認
可同意，私下送交被告，由其批准，以便該工程能申請以減帳方
式辦理結算等語。而詹岳霖、林坤傑二人於該調查站調查時，亦
為相同意旨之供述。渠等三人嗣於偵查中亦坦承其等在調查站之
供述屬實（見他(一)卷第一五○、一五一頁、第二二七頁背面、第
一七二、一七三頁、第二三一、二三二頁、他(二)卷第十九至第二
十一頁、第六十八頁背面）。此與渠等三人嗣於原審審理時所為
供證，頗有出入，而為對被告不利之證據。原判決未說明其取捨
論斷之理由，遽採後者為被告無罪判決論據之一，亦有理由不備
之違誤。(三)、原判決理由係以鎮山營造公司確曾於八十七年八月
二十六日就「ＳＭＵ」管更換為「ＰＶＣ」管乙事，以鎮山字
第二七號函向四張犁國中提出水電工程材料審核表，申請該校審
核之事實，已據林新榮於原審審理時結證屬實，且有該鎮山營造
公司函文、審核表足憑，並經原審調取四張犁國中八十七年度收
發文三聯單核對結果，該校當時之總務主任曹麗文確於八十九年
八月二十九日以總收（發）文第一八四號簽收該函文。曹麗文並
於同月三十一日在上開函件簽擬：「擬會同劉建築師事務所人員
審核後見覆」之意見，呈由被告於其上批示「依程序審核後方可
使用」字樣，乃因之執為被告無罪判決理由之論據。然依鎮山營
造公司上開函文，其主旨係在檢送四張犁國中第一期校舍新建工
程之材料送審資料，請予審核，而其說明欄意旨則在重申依該工
程投標須知補充說明書第十條規定，亦即該工程所用材料、設備
，如有ＣＮＳ標準之任一品牌，視同符合設計，但得標廠商須於
簽約後二個月內檢送相關資料、型錄送審核，始可使用（見偵(二)
卷第二十一頁至第二十三頁）。觀之該函文內容，似非就使用與
原設計規範不同種類材質之變更而申請該校核准。即曹麗文於偵
查中亦結證稱鎮山營造公司八十七年八月二十八日（應係二十六
日之誤）之函文伊有看過，其內容並未提到水管部分要變更設計
等語（見同上偵卷第八十四頁正、背面）。且台中市調查站於九
十一年七月三十一日執行搜索，扣得四張犁國中一期工程水電材
料審核表一份，內有水電材料審核表乙紙（即第一審判決附件二
乙表），其內容與被告於偵查中所提出水電工程材料審核表（見
偵(一)卷第一二○頁，即第一審判決附件三丙表）相較，除後者有
附註：污排水管設計為「ＳＭＵ」管，因接頭部分易漏水，維修
困難，建議改用由「ＰＶＣ」管施作，該項差價本公司同意結算
時減帳處理等語外，其餘均相同。然前者其下方分別蓋有監造工
程師陳坤傑、鴻泰電機技師事務所及業主「校長甲○○」之印戳
，而後者則無之。何以同一文件被告所提出者，有上開附註文字
，而調查站所搜索扣押者則無之？倘如被告所提出水電工程材料
審核表，其上既有上開附註文字，而曹麗文已看過該函文，何以
偵查中為上開供證？究其實情如何？因攸關事實之釐清及被告犯
罪成否之判斷，基於公平正義之維護，自有進一步查明必要。原
判決對上開卷證未遑深入詳查，遽為被告無罪諭知，亦有證據調
查職責未盡之違法。以上，或係檢察官上訴意旨所指摘，或為本
院得依職權調查之事項，應認原判決關於被告部分有撤銷發回更
審之原因。
據上論結，應依刑事訴訟法第三百九十七條、第四百零一條，判
決如主文。
中    華    民    國  九十七  年    五    月  二十九  日
                      最高法院刑事第四庭
                          審判長法官  張  淳  淙
                                法官  劉  介  民
                                法官  張  春  福
                                法官  蔡  彩  貞
                                法官  陳  世  雄
      本件正本證明與原本無異
                                      書  記  官
中    華    民    國  九十七  年    六    月    五    日
                                                      Ｅ


司法院資訊處製作；財團法人民間司法改革基金會備份。
